臺灣新北地方法院民事判決
110年度訴字第1057號
原      告  謝榮昌  
訴訟代理人  江百易律師
被      告  洪麗玲  
訴訟代理人  黃勝文律師                    
            張鎧銘律師                      
上列當事人間請求返還借款事件，經本院於民國110年12月15日
言詞辯論終結，判決如下：
    主      文
原告之訴及假執行之聲請均駁回。
訴訟費用由原告負擔。
    事實及理由
壹、程序方面：
    按訴狀送達後，原告不得將原訴變更或追加他訴，但擴張或
    減縮應受判決事項之聲明者，不在此限，民事訴訟法第255
    條第1項第3款定有明文。經查，本件原告起訴時聲明原係：
    被告應給付原告新臺幣（下同）140萬元，及自民國109年7
    月14日起至清償日止，按年息5％計算之利息（見本院司促字
    卷第7頁）。嗣原告於110年10月27日當庭以言詞變更聲明為
    ：被告應給付原告140萬元，及自支付命令送達翌日起至清
    償日止，按年息5％計算之利息（見本院訴字卷第185頁）。
    經核此部分係屬於減縮應受判決事項之聲明，揆諸上開規定
    ，應予准許。
貳、實體方面：
一、原告主張：被告之前配偶即訴外人陳儒宏於109年5月間向原
    告宣稱被告需要借調140萬元，原告要求陳儒宏提供被告帳
    戶確保為被告借款及收受，即由訴外人陳儒宏提供被告設於
    上海商業銀行帳號0000000000000000號之帳戶（下稱被告帳
    戶）。嗣原告於附表所示匯款日期自原告名下中國信託商業
    銀行帳號000000000000號之帳戶（下稱原告帳戶）匯款如附
    表所示匯款金額至被告帳戶，共計匯款140萬元。然原告自1
    09年11月起，原告屢次聯絡訴外人陳儒宏即被告未果，至今
    被告分文未償，甚至失去聯絡。為此，原告依據消費借貸之
    法律關係請求被告給付140萬元。若認為兩造間並未成立消
    費借貸契約，則被告受領該等款項即屬不當得利，原告亦得
    主張不當得利之規定，請求被告返還140萬元等語。並聲明
    ：㈠被告應給付原告140萬元，及自支付命令送達翌日起至清
    償日止，按年息5％計算之利息。㈡原告願供擔保，請准宣告
    假執行。
二、被告則以：被告不認識原告，也未曾見過原告，更未與原告
    借過半毛錢。若原告的確有借款予被告，其理應對於各筆之
    借款金額、借款時間、借款證據、利息及還款時間應清楚明
    瞭並能詳實說明兩造間之借貸情形，非僅以數紙之匯款紀錄
    ，即遽稱被告向原告借款。再者當事人間以匯款、存款交付
    款項之原因諸多，究係基於合資、借貸、贈與、委任、契約
    或其他法律關係而為交付之原因不一，原告除應證明有金錢
    之交付外，尚需證明兩造間有14筆借貸意思表示之合致，方
    能認定兩造間碓有消費借貸關係存在。又該等140萬元之款
    項，是由原告匯款至被告帳戶中，職此該款項之交付是基於
    原告有目的及有意識之給付而發生，從而，本件原告所主張
    之不當得利，即應屬「給付型不當得利」，即應由原告就被
    告受有利益「無法律上之原因」，負舉證之責任。然原告就
    其所為140萬元款項之給付，有何欠缺給付目的之具體情事
    ，均未提出事證以實其說，自難逕認被告受有利益為「無法
    律上之原因」等語，資為抗辯。並聲明：原告之訴駁回。
三、不爭執事項：
  ㈠被告與訴外人陳儒宏曾為配偶關係，於104年6月12日結婚，
    嗣於109年10月12日離婚。
  ㈡原告於附表所示匯款日期自原告帳戶匯款如附表所示匯款金
    額至被告帳戶，共計匯款140萬元。
四、本件爭點：
  ㈠原告依據消費借貸之法律關係請求被告返還借款140萬元，有
    無理由？
  ㈡原告依據不當得利之法律關係請求被告返還140萬元，有無理
    由？
五、本院得心證之理由：
  ㈠按民法第474條第1項規定：「稱消費借貸者，謂當事人一方
    移轉金錢或其他代替物之所有權於他方，而約定他方以種類
    、品質、數量相同之物返還之契約。」故消費借貸係要物契
    約，原告主張金錢消費借貸關係存在，應先就其發生所須具
    備之特別要件，即「金錢之交付」及「借貸意思表示互相一
    致」負舉證之責任，若其先不能舉證，則被告就其抗辯事實
    即令不能舉證，或其所舉證據尚有疵累，仍應駁回原告之請
    求（最高法院81年度台上字第2372號、87年度台上字第2734
    號裁判意旨參照）。次按稱消費借貸者，謂當事人一方移轉
    金錢或其他代替物之所有權於他方，而約定他方以種類、品
    質、數量相同之物返還之契約，民法第474條第1項亦有明文
    。是以消費借貸，因交付金錢之原因多端，除有金錢之交付
    外，尚須本於借貸之意思而為交付，方克成立。倘當事人主
    張與他方有消費借貸關係存在者，自應就該借貸意思互相表
    示合致及借款業已交付之事實，均負舉證之責任，其僅證明
    有金錢之交付，未能證明借貸意思表示合致者，仍不能認為
    有該借貸關係存在（最高法院98年度台上字第1045號、81年
    度台上字第2372號判決意旨參照）。經查，原告主張被告向
    其借貸140萬之事實，固據提出被告帳戶資料、原告帳戶之
    存款交易明細影本等件（見本院司促字卷第13頁、第15頁至
    第19頁）為憑，被告亦不否認原告有將上開款項存入被告帳
    戶，然此僅能得知原告曾於如附表所示匯款日期分別以匯款
    方式將如附表所示匯款金額（共計140萬元）存入被告帳戶
    一節，惟原告自陳其與訴外人陳儒宏乃係口頭約定借貸關係
    ，並未與被告聯繫等語（見本院訴字卷第90頁），已難認原
    告已就兩造間成立消費借貸關係（消費借貸合意）之事實為
    舉證。又證人陳爾威到庭證稱：我認識兩造，我曾於109年4
    、5月白天時間接獲原告來電，當時有沒有在上班我忘記了
    ，原告問我陳儒宏公司是不是出了什麼問題，我就回答怎麼
    了，原告就說陳儒宏以他太太的名義跟他借錢，我就回答說
    怎麼那麼奇怪，就問他說金額大概多少，為什麼借錢，因為
    時間有點久遠，金額我記不太清楚，但大約有幾十萬元，借
    錢的原因，我現在也記不起來。我在通話中曾經回答原告說
    ，理論上陳儒宏應該不會以他的妻子名義來跟你借錢，因為
    就我所知，陳儒宏的投資款要拿回來了，應該不會向你借錢
    。我不清楚兩造間有無借款關係，也不清楚原告有無將任何
    款項交付被告等語（見本院訴字卷第186頁至第188頁），足
    悉證人陳爾威係聽聞原告轉述兩造借款內容，並未親自向被
    告或訴外人陳儒宏確認是否需借款140萬元，亦未親眼目睹
    原告交付款項之過程，自無從證明原告有將140萬元借予被
    告之事實，尚難逕採為原告有利之證據。況匯款原因實有多
    端，非必因借貸關係始得存款，本件原告復未能提出其他證
    據證明兩造間有借貸意思互相表示合致之事實，自難逕予認
    定原告上開匯款即為借款。基上，原告既未能舉證證明其與
    被告間存有借貸意思表示互相一致，迄今亦未提出他證以實
    其說，揆諸首揭說明，自不能認兩造間有金錢借貸關係存在
    。是原告依據消費借貸之法律關係，請求被告返還借款140
    萬元，即屬無據。
  ㈡又按無法律上之原因而受利益，致他人受損害者，應返還其
    利益。雖有法律上之原因，而其後已不存在者，亦同，民法
    第179條定有明文。又不當得利依其類型可區分為「給付型
    之不當得利」與「非給付型不當得利」，前者係基於受損人
    有目的及有意識之給付而發生之不當得利，後者乃由於給付
    以外之行為（受損人、受益人、第三人之行為）或法律規定
    或事件所成立之不當得利。在「給付型之不當得利」應由主
    張不當得利返還請求權人（受損人），就不當得利成立要件
    中之「無法律上之原因」負舉證責任（最高法院109年度台
    上字第464號、109年度台上字第21號判決意旨參照）。本件
    被告固不爭執被告帳戶有受領原告所匯入款項共計140萬元
    ，然原告依不當得利規定請求返還上開款項，揆諸前揭裁判
    意旨，應由原告就被告受有利益無法律上原因，即欠缺給付
    目的之情事負舉證責任，惟查，交付金錢之原因多端，倘非
    基於借貸，亦可能出於贈與、清償、投資等其他原因，非當
    然因無從舉證為消費借貸款項即可認欠缺給付款項之目的，
    況原告為上開款項之給付，既係本於其與被告間之合意所為
    （兩造均無主張上開款項之交付與受領有違背原告之本意，
    亦即上開款項確係原告自主同意給付被告），則在客觀上即
    為給付行為之原因，自非無法律上之原因，蓋上開款項乃係
    原告因自己行為致原由其掌控之財產發生主體變動，則本於
    無法律上原因而生財產變動消極事實舉證困難之危險，固應
    歸諸原告，由原告就不當得利請求權之成立特別要件即其給
    付欠缺給付目的之事實，負其舉證責任，故原告既然未能就
    上開款項給付欠缺給付目的一節為舉證，則原告主張依不當
    得利之法律關係，請求被告返還140萬元等語，實乏所據。
六、綜上所述，原告既未能舉證證明其與被告間確實對於如附表
    所示140萬元款項存有消費借貸意思表示合致，亦未能證明
    其就該等款項給付欠缺給付目的，故原告依消費借貸及不當
    得利之法律關係，請求被告返還上開款項，難認有據。從而
    ，原告請求被告給付140萬元，及自支付命令送達翌日起至
    清償日止，按年息5％計算之利息，為無理由，應予駁回。又
    原告之訴既經駁回，其所為假執行之聲請即失所依據，應併
    予駁回。
七、本件事證已臻明確，兩造其餘攻擊防禦方法及證據，經本院
    斟酌後，認為均不足以影響本判決之結果，爰不一一論述，
    附此敘明。
八、訴訟費用負擔之依據：民事訴訟法第78條。  
中　　華　　民　　國　　111 　年　　1 　　月　　24　　日
                  民事第七庭    法　官  莊哲誠
以上正本係照原本作成。
如對本判決上訴，須於判決送達後20日內向本院提出上訴狀。如
委任律師提起上訴者，應一併繳納上訴審裁判費。
中　　華　　民　　國　　111 　年　　1 　　月　　24　　日
                                書記官　尤秋菊
附表：
編號 匯款日期 匯款金額 （新臺幣） 轉出帳號 1 109/6/5 10萬元 0000000000000000 2 109/6/5 10萬元 0000000000000000 3 109/6/5 10萬元 0000000000000000 4 109/6/5 10萬元 0000000000000000 5 109/6/6 10萬元 0000000000000000 6 109/6/6 10萬元 0000000000000000 7 109/6/8 10萬元 0000000000000000 8 109/6/8 10萬元 0000000000000000 9 109/6/9 10萬元 0000000000000000 10 109/6/9 10萬元 0000000000000000 11 109/7/1 10萬元 0000000000000000 12 109/7/1 10萬元 0000000000000000 13 109/7/13 10萬元 0000000000000000 14 109/7/13 10萬元 0000000000000000 合計             140萬元